【裁判字號】    89,簡上,701
【裁判日期】    920117
【裁判案由】    損害賠償
【裁判全文】
臺灣臺北地方法院民事判決  八十九年度簡上字第七○一號
    上  訴  人  己○○
    上  訴  人  庚○○
    訴訟代理人  陳明昌  律師
    被上訴人    壬○○      住台北市○○區○○街一六三巷十號
    被上訴人    戊○○      住台北市○○區○○路一段二八一號
    被上訴人    丙○        住台北市○○區○○街一六三巷十號三樓
    訴訟代理人  丁○○      住台北市○○區○○街一六三巷十號三樓
    被上訴人    癸○○      住台北市○○區○○街一二六號三樓
    訴訟代理人  甲○        住台北市○○區○○街一二六號三樓
    右  四  人
    訴訟代理人  辛○○      住台北市○○區○○街一六三巷十號一樓
    被上訴人    乙○○○    住台北市○○區○○街一六三巷十號四樓
右當事人間請求損害賠償事件，上訴人對於中華民國八十九年八月二十四日本院新店
簡易庭八十九年度店簡字第二三一號第一審判決提起上訴，本院判決如左：
    主  文
上訴駁回。
第二審訴訟費用由上訴人負擔。
    事  實
甲、上訴人方面：
  一、聲明：(一)原判決廢棄。(二)被上訴人壬○○、戊○○、丙○、乙○○○、癸○○
      各應自民國八十六年八月二十六日起每年給付上訴人己○○新台幣二萬九千零
      九十三元。(三)被上訴人壬○○、戊○○、丙○、乙○○○、癸○○各應自民國
      八十六年八月二十六日起每年給付上訴人庚○○二萬九千零九十三元。願供擔
      保請准宣告假執行。
  二、陳述：除與原審判決書所載者相同茲予引用外，補稱：上訴人之父即訴外人高
      金龍雖曾於六十五年間出具土地使用權同意書，同意合建，惟係以分配房屋為
      合建條件。原審調閱系爭土地興建房屋之建築檔案資料中，六十六年建築執照
      之起造人名冊即未出現上訴人之父高金龍名字，足見上訴人之父自始未分配到
      房子。原建商未將房屋建好即離去，上訴人之父無法覓得原建商解約，迨至七
      十五年、七十六年間被上訴人自行重新辦理建照執照時，被上訴人非但未與上
      訴人之父聯絡，且未取得高金龍同意書，竟擅自在土地使用權同意書上蓋章，
      偽造土地使用權同意書，其等在未取得土地使用權同意書情況下繼續建造完成
      而佔有上訴人之土地，自屬無權佔有。被上訴人雖稱曾尋求地主出面辦理土地
      所有權移轉事宜，但因欠缺部分地主之地址及電話，致無法聯繫云云，然其等
      又主張上訴人之父於七十六年間亦曾出具土地使用權同意書供其等重新申領建
      造及使用執照，其等說辭前後矛盾，自無可採，七十六年間被上訴人等既從未
      與訴外人高金龍有所接觸，如何取得高金龍之土地使用同意書？且卷附之高金
      龍土地使用同意書上印章前後不一，足證七十六年之土地使用同意書係偽造。
      原審不察，遽為上訴人不利之判決，自有違背，為此訴請被上訴人清償債務云
      云。
  三、證據：援用原審之立證方法。
乙、被上訴人方面：
  一、聲明：駁回上訴。
  二、陳述：除與原審判決書所載者相同茲予引用外，補稱：
    (一)原審曾向台北市工務局建管處調閱系爭土地建屋資料，且命兩造逐頁檢視，上
      訴人曾自認其父高金龍於六十五年、六十六年間確有參與合建，且不否認上開
      「六六建字第三○號」卷內由高金龍於六十五年十二月十日、六十七年九月所
      出具之土地使用權同意書為真正，以建築實務言，建商於合建案申請建築執照
      前，均會要求地主出具土地使用權同意書，並將建築設計圖交由地主確認，且
      為節省規費，建商於建照執照核准前均會與地主達成分屋或另以他法補償之協
      議，並完成起造人之指定，又地主與建商合建，於合建契約均會議定由建商給
      付地主一定金額之保證金之同時，地主應配合提供申請建照等所須之文件資料
      ，該保證金則約定由地主依據合建工程之進度分期退還建商。又依建築法規定
      ，主管機關於核發建照執照時，會核定建築開工及完工期限，承造人應自領得
      建照執照之日起一定期限內開工，倘未能如期完工，得申請展期，逾期建照執
      照則作廢，是本件系爭土地合建，建商於六十六年五月四日領取建照執照，主
      管機關核定領照後三個月內開工並須於六十七年三月三日完工，為申辦上開六
      十六年五月四日建照執照，上訴人父親高金龍遂於六十五年十二月十日出具系
      爭土地使用權同意書，又本件合建工程因無法於主管機關核定期限內完工，致
      使該建照執照作廢，上訴人之父高金龍遂於六十七年九月重新出具土地使用權
      同意書，俾建商向主管機關重新申請建照執照，以便繼續完成合建工程。被上
      訴人係於六十七年間向建商購買系爭土地預售屋，斯時房屋已興建完成約八成
      ，嗣建商週轉失靈，據悉曾向地主要求返還上開保證金作為續建資金，然遭拒
      絕，建商遂停工，嗣由共有地主、其他承購戶及被上訴人等於七十六年再申請
      建造執照，以便繼續完成建築，完成後並依法登記取得房屋所有權。
    (二)被上訴人等嗣後要求所有地主出面辦理移轉房屋坐落土地之所有權，惟因欠缺
      部分地主之住址及聯絡電話致無結果，約八十年間，上訴人己○○突然以電話
      聯絡被上訴人謂繼續協商土地移轉事宜，兩造遂於被上訴人壬○○家中開會協
      商，惟因自六十八年起至八十年間土地飆漲，相關土地增值稅及契稅等數目龐
      大，兩造如何分擔上開稅負未達成共識，致未有結果。嗣八十一年九月間，上
      訴人己○○又以其父高金龍代理人身分，以書面通知被上訴人五人要求負擔系
      爭土地自六十八年起至八十年長達十年之未繳地價稅及法院之滯納罰鍰，若高
      金龍未將系爭土地提供合建，上訴人己○○何以要求被上訴人負擔全部之地價
      稅及滯納罰鍰？又系爭土地合建時之土地共有人除上訴人父親高金龍外，尚有
      其他共有人，其等對系爭土地係供合建一節均未爭執，上訴人父親高金龍於生
      前長達二十年亦未對系爭土地合建蓋屋之事實予以否認，否則豈有可能任由他
      人無權佔用土地而未主張所有權之理？另其他地主如高泉福分得台北市○○區
      ○○街一二六號一樓及四樓兩間，迄今仍居住於此，上訴人之父與其他地主均
      為高氏宗親，甚至為親兄弟，高金龍苟未分得房屋或其他代價，豈會坐視如此
      不公平待遇長達二十年？本件上訴人之父既曾二度出具土地使用權同意書，上
      訴人否認其後七十六年之土地使用權同意書，自應舉證。高金龍生前長達二十
      年並未否認參與合建，上訴人自應承受此一權利上之瑕疵。又縱認為七十六年
      之土地使用權同意書非高金龍所出具，惟高金龍於六十五年及六十七年出具土
      地使用權同意書，建商進而施工，且已完成約八成，嗣因資金不足而停建，高
      金龍撤回其參與合建之意思，已構成權利濫用，被上訴人應有信賴保護法則之
      適用。
  三、證據：援用原審之立證方法。
    理  由
一、本件上訴人起訴主張渠等為台北市○○區○○段五小段七三二地號土地面積二七
    二平方公尺土地之共有人，於八十六年八月二十六日繼承時，發覺土地遭被上訴
    人等非法建築房屋佔用，為此訴請被上訴人給付相當於租金之損害賠償云云；被
    上訴人則以系爭土地係上訴人之父親生前與建商合建，渠等向建商購買系爭房屋
    ，當時上訴人之父親曾先後二度出具土地使用權同意書，嗣建商無力再建而違約
    離去，斯時房屋已完成八成，渠等歷經多次協商努力，始將系爭房屋建造完成，
    上訴人之父親當時亦同意土地之合建，否則不致任令土地遭他人佔用二十年，是
    渠等既屬合法佔有使用系爭土地，自無所謂享受非法利益可言，上訴人請求支付
    相當於租金之損害金即無理由等語置辯。
二、經查，系爭土地確係由上訴人等所共有，而被上訴人所有之房屋確係坐落於上揭
    土地上，此部份事實有土地及建物登記謄本在卷可參，被上訴人僅就上開房屋擁
    有所有權，惟對於房屋所坐落之土地並未有同等權利，兩造對此事實均不爭執，
    所爭議者，乃被上訴人究係基於何種權利基礎得佔有使用系爭土地。據被上訴人
    所辯，渠等係向建商購買系爭房屋，斯時建商與地主間係成立合建契約關係，而
    上訴人之父親生前亦曾出具土地使用權同意書供建商聲請建照執照，嗣因建商週
    轉不靈無法續建，渠等乃另行鳩工續建，完成系爭房屋之過戶事宜，就此部分事
    實，原審曾向台北市政府工務局建管處函調系爭房屋自申請建造以至完工之有關
    「六六建字第三○號」、「七六建字第五五九號」建照執照、使用執照全卷資料
    ，並於言詞辯論期日命兩造逐頁檢視，以確認卷內所附六十五年十二月十日、六
    十七年九月（未載明日期）二紙由上訴人父親生前所出具之土地使用權同意書為
    真正，上訴人於原審亦自承渠等父親於六十五年、六十六年間確有參與合建，原
    審乃因此認為上開二紙土地使用權同意書及有關上訴人父親生前參與系爭土地合
    建房屋之事實為真。另有關上開卷宗內所附七十六年間以上訴人父親名義出具之
    土地使用權同意書，雖上訴人否認為真正，惟原審以上訴人之父親若生前未曾同
    意同意提供土地合建，何以被上訴人所有之房屋存在於系爭土地上二十餘年，上
    訴人之父親於生前均未表示異議，或對被上訴人等主張權利遭受侵害而要求賠償
    ？以及上訴人父親高金龍生前既同意合建，即有可能係以出售土地方式與建商合
    建，非必然分得房屋等理由，認為上訴人之請求無理由而駁回上訴人於原審之請
    求，上訴人提起本件上訴，對於上揭疑點並未舉證釋疑。
三、雖上訴人指稱證人林許鳳美（上訴人誤值為林許美鳳）於原審曾稱七十五、七十
    六年間重新申請建照時從未與上訴人之父高金龍接觸，得以證明七十五年間所提
    出之土地使用權同意書係偽造云云，然查，林許鳳美自己亦為系爭房屋之購買戶
    ，其於原審作證時曾稱：「七十五年我們聲請使用執照，最後都是我與地主沈肇
    峰在處理這事。但沈不是這筆的地主。而資料地主都準備好給我們。七十五年土
    地使用權同意書也是地主交給我們的。」（參原審卷第一一六頁），是可知林許
    鳳美等房屋購買戶自地主取得土地使用權同意書時，並非必然須一一與地主接洽
    ，亦有可能係由某一地主統一代為辦理後，再將土地使用權同意書交予建物所有
    權人持向主管機關辦理，是建物所有人未親見上訴人之父高金龍，並非不可能，
    而被上訴人等未親見上訴人之父高金龍亦不等同高金龍未同意出具土地使用權同
    意書，上訴人舉此為據，仍有未足！而依原審卷所留存之土地使用權同意書，其
    中六十五年十二月十日、六十七年九月（未記載日期）二紙經上訴人辨識後確認
    係上訴人父親高金龍生前所為，而七十五年十月（未記載日期）之土地使用權同
    意書雖經上訴人否認其真正，然該紙同意書上另有訴外人高泉福之印文，該枚印
    文與六十五年十二月十日、六十七年九月二紙同意書上留存之印文相同，足見並
    非所有地主均不知悉此事，若再佐以證人林許鳳美之證詞：「當時大家要分擔改
    建費用，高泉福並未拿出來，叫我們先墊，日後再由地價稅扣。當時地主只有高
    泉福代表出面，所以都與他溝通。．．．」（參原審卷第九○頁），堪信有關地
    主之間聯繫協調適宜，確有可能係委由地主之一之高泉福負責，而上訴人父親生
    前是否曾與高泉福就系爭土地使用事宜進行接觸，抑或曾否委託高泉福代為處理
    ，即有未明，上訴人指稱七十五年十月份之土地使用權同意書既與前二份同意書
    之簽名、印文格式不相同，即屬偽造云云，顯屬速斷。須再強調者，乃上訴人之
    父親生前若未曾同意提供土地供被上訴人等建築房屋使用，如何可能生前任令他
    人在其土地上建築房屋而不予聞問？足見被上訴人所稱系爭土地於申請建照執照
    前曾取得上訴人父親高金龍之同意等語確屬可信，而被上訴人使用系爭土地既係
    本於上訴人父親之同意，上訴人均為高金龍之繼承人，自應承受此一權利上之限
    制，渠等主張被上訴人無權佔有使用共有土地云云，即屬無據。上訴人等遽指其
    父親生前同意合建，係以分配房屋方式為前提云云，並無任何依據，渠等在此並
    無依據之前提下推論其父親高金龍既未分得房屋，足見七十五年間確未同意合建
    云云，亦屬一廂臆測之詞，無堪足採。本件原審以上訴人無法證明被上訴人確有
    侵權行為、不當得利情形，駁回上訴人之請求，認事用法，均無違誤，上訴人仍
    執陳詞提起本件上訴，指摘原審判決不當云云，自屬無據，應予駁回。
四、據上論結，本件上訴為無理由，依民事訴訟法第四百三十六條之一第三項、第四
    百四十九條第一項、第七十八條，判決如主文。
中      華      民      國    九十二    年      一      月     十七     日
                                        民事第二庭審判長法  官  丁蓓蓓
                                                        法  官  劉素如
                                                        法  官  汪漢卿
右為正本係照原本作成
本判決不得上訴
中      華      民      國    九十二    年      一      月     十七     日
                                                    法院書記官  王  儀


司法院資訊處製作；財團法人民間司法改革基金會備份。
